臺灣桃園地方法院刑事判決　　　　　　 100年度簡上字第41號
上　訴　人
即　被　告　林南海
選任辯護人　呂秋律師
上列上訴人即被告因民用航空法案件，不服中華民國99年12月13
日本院99年度桃簡字第1405號第一審刑事簡易判決（聲請簡易判
決處刑案號：99年度偵字第12208 號），提起上訴，本院管轄之
第二審地方法院合議庭判決如下：
    主  文
上訴駁回。
    事實及理由
一、本案經本院審理結果，認第一審以被告林南海犯民用航空法
    第105 條第1 項後段之散布危害飛航安全不實訊息罪，適用
    民用航空法第105 條第1 項，刑法第11條前段、第41條第1
    項前段，逕以簡易判決判處有期徒刑4 月，並諭知如易科罰
    金，以新臺幣1000元折算1 日，核其認事用法並無不合，量
    刑亦稱妥適，應予維持，並引用第一審簡易判決記載之事實
    、證據及理由（如附件）。
二、本案所引用之供述及非供述證據，經本院依法踐行調查證據
    程序，檢察官、被告及辯護人均不爭執各該證據之證據能力
    （見本院卷第32頁正、反面），又查無依法應排除其證據能
    力之情形，是後述所引用證據之證據能力均無疑義，先予敘
    明。
三、被告上訴意旨略以：伊並未在飛機上向空服員梁怡萱說「行
    李裡面有炸藥」云云，被告之辯護人則主張：證人梁怡萱可
    能是因為工作及言談間受被告干擾，因而順口向同事誤指被
    告講過「背包裡有炸彈」，作為工作拖延之藉口，又梁怡萱
    未按照所受訓練，在飛機起飛前向上級陳報，其他空服員均
    未親耳聽聞被告提及背包內有炸彈這句話，實際散布訊息之
    人為梁怡萱，並非被告，縱然被告有向證人梁怡萱提及任何
    言語，亦非向不特定人陳述，被告無散布之犯意云云。經查
    ：
（一）被告林南海於99年5 月1 日上午搭乘中華航空公司（下稱
      華航）編號CI-501號班機，於同日上午9 時20分許，班機
      仍停留桃園國際機場即將起飛之際，在機艙內多數人得以
      共見共聞之場合，對空服員梁怡萱提及上海世博會的煙火
      很漂亮，像炸彈炸開一樣，並向證人梁怡萱表示「我行李
      裡面就有炸藥」之不實訊息，梁怡萱聞之，立刻向林南海
      確認是否係開玩笑，林南海卻未予回應，梁怡萱認林南海
      所言應屬不實，而未依程序通報座艙長知悉，僅告知負責
      同區之空服員林蕙雯須特別留意林南海，迨該班機起飛後
      約40至50分鐘，梁怡萱向另一名資深空服員洪婷芳表示林
      南海曾於班機起飛前提及行李裡面有炸藥一事，洪婷芳認
      此事非同小可，並求慎重，乃立即依標準程序通報座艙長
      知悉，座艙長趙薇得知後，旋即告知機長，並依程序通報
      上海浦東機場塔台知悉，基於飛行安全及旅客權益，上海
      浦東機場要求班機改降落杭州機場，於同日上午11時40分
      許，該班機在杭州機場降落後，所有乘客及行李即重新接
      受安全檢查，直至同日下午4 時許，該班機始重新起飛前
      往上海，並於同日下午4 時45分許飛抵上海浦東機場，所
      有乘客之行程因而延誤近6 小時等情，已據證人梁怡萱於
      警詢、檢察官偵訊及原審調查時證述明確，並有證人洪婷
      芳、林蕙雯、趙薇於檢察官偵訊及原審調查時之證述、旅
      客入出境紀錄查詢在卷可佐。依證人梁怡萱證述被告提及
      「我行李裡面就有炸藥」時，伊有反問被告是開玩笑的吧
      ，被告就笑笑沒有回答等情（見偵卷第58頁，原審卷第28
      頁），可見證人梁怡萱證述聽聞當時認為被告是吹噓、開
      玩笑，並請證人林蕙雯一同持續觀察被告後續舉動，並非
      無據。又座艙長趙薇知悉被告曾有上開言語後後，依標準
      程序要求空服員將被告隨身行李移動至機艙5 號門邊處理
      ，被告見狀亦當場表示伊是開玩笑，為何要當真等語，此
      據證人梁怡萱、趙薇證述在卷（見偵卷第58、61頁、原審
      卷第27、52頁），依被告面對梁怡萱確認言詞內容時不置
      可否之態度，嗣後空服員移動被告行李時，被告亦未反問
      究竟是哪句話危害飛航安全，顯然其心知肚明，才連忙解
      釋是開玩笑，企圖緩和機組人員後續危機處理，可見被告
      確實有向證人梁怡萱提及「我行李裡面就有炸藥」，自堪
      認定。再衡諸常情，以證人梁怡萱與被告間，素不相識，
      僅單純空服員與乘客間之關係，證人梁怡萱尚且因被告為
      華航金卡會員，而予以特別禮遇（見原審卷第26頁），證
      人梁怡萱豈有於起飛後40至50分鐘後才向洪婷芳誣指被告
      於起飛前有提及爆裂物之言詞，而使自己自陷未及於通報
      而遭受處分之可能。再證人梁怡萱在華航工作已有11年年
      資，深知隨意編織機上有爆裂物將導致延後起飛、降落地
      點更換、油料額外耗費、所有旅客因延誤行程事後向航空
      公司請求鉅額賠償之嚴重後果，倘非證人梁怡萱親自聽聞
      被告有陳述「我行李裡面就有炸藥」之言語，自無冒著遭
      鉅額求償之風險，擅自編造被告有為上開言詞之情節。辯
      護人主張證人梁怡萱係因被告干擾其工作而誤指被告有為
      上開言論云云，與事實不合，難以憑採。
（二）按民用航空法第105 條之立法理由係有鑑於向不特定人散
      布危害飛航安全之不實訊息（例如向旅客散布某班航空器
      上有爆裂物之不實訊息等），將造成相關人員恐慌，對社
      會秩序與飛航安全之維護將有不利之影響，為嚇阻類似行
      為發生，而增訂前開規定。次按刑事法上所謂「危險犯」
      與「實害犯」乃相對應之概念，以法益實際侵害作為處罰
      依據之犯罪，謂之「實害犯」，另以法益發生侵害之危險
      作為處罰依據之犯罪，謂之「危險犯」。「危險犯」又區
      分為「具體危險犯」與「抽象危險犯」，「具體危險犯」
      所指之具體危險，指法益侵害之可能具體地達到現實化之
      程度，此種危險屬於構成要件之內容，需行為具有發生侵
      害結果之可能性（危險之結果），始足當之。因屬於構成
      要件事實，具體危險是否存在，需要加以證明與確認，不
      能以某種程度的假定或抽象為已足，對具體危險之證明和
      判斷，事實審法院應以行為當時之各種具體情況以及已經
      判明的因果關係為根據，用以認定行為是否具有發生侵害
      法益的可能性。是具體危險犯中之具體危險，是「作為結
      果的危險」，學理上稱為「司法認定之危險」。一般而言
      ，具體危險犯在刑法分則中以諸如「危害公共安全」、「
      足以發生……危險」、「引起……危險」等字樣明示之。
      而「抽象危險犯」是指行為本身含有侵害法益之可能性而
      被禁止之態樣，重視行為本身之危險性。此種抽象危險不
      屬於構成要件之內容，只要認定事先預定之某種行為具有
      可罰的實質違法根據（如有害於公共安全），不問事實上
      是否果發生危險，凡一有該行為，罪即成立，亦即只要證
      明行為存在，即可認有抽象危險，該當構成要件的行為具
      備可罰的實質違法性，此乃立法者所擬制或立法上推定的
      危險，其危險及程度是立法者之判斷。抽象的危險在重視
      行為本身的危險性，是抽象危險犯中之抽象危險，是「行
      為的危險」，學理上稱為「立法上推定之危險」（最高法
      院97年度台上字第731 號判決要旨參照）。觀諸民用航空
      法第105 條後段關於「散布危害飛航安全之不實訊息」之
      立法目的在於考量飛航安全及社會秩序維護，避免因不實
      訊息散布造成相關人員恐慌之結果，可知上開規定應為抽
      象危險犯，非實害犯，行為人客觀上有散布危害飛航安全
      之不實訊息之行為，且主觀上知悉散布上開不實訊息可能
      造成搭機乘客或機組人員恐慌之結果，仍任意為之，即應
      認有故意，而成立上開罪名。回顧民國90年9 月11日蓋達
      恐怖組織劫持4 架民航飛機，衝撞美國政經中心紐約、華
      府之摩天高樓進行自殺式恐怖攻擊，此事件約造成3 千人
      死亡，包括紐約世界貿易中心雙塔在內的6 座建築被完全
      摧毀，其它23座高層建築遭到破壞，美國國防部總部所在
      地五角大廈也受到襲擊，自從上開美國911 事件後，全世
      界無不加強飛航安全，以避免恐怖分子再次利用航空器進
      行大規模恐怖攻擊。再者以航空器飛行於高空，使用、載
      運大量易燃之油料，載送旅客人數動輒數百人之特性，一
      旦機艙發生炸彈爆炸，機上乘客及機組人員生存機率微乎
      其微，是故不管行為人是以言語明示或暗示，或因酒後胡
      言亂語或開玩笑提及與爆裂物相關之言語，勢必都將造成
      機組人員之重視及乘客之恐慌。本件被告自承知悉謊稱行
      李內有爆裂物之行為會造成乘客恐慌（見偵卷第5 頁反面
      ），且在華航編號CI-501號班機即將起飛前，在機艙內多
      數人得以共見共聞之場合，對空服員梁怡萱提及上海世博
      會的煙火很漂亮，像炸彈炸開一樣，並向證人梁怡萱表示
      「我行李裡面就有炸藥」等情，客觀上於航空器經濟艙內
      多數人得以共見共聞之場合，雖僅向梁怡萱1 人為上開陳
      述，然以經濟艙乘客眾多，起飛前乘客登機走動頻繁，被
      告自當知悉座位附近乘客聽聞後，將發生恐慌，況依華航
      機組人員之訓練及標準作業程序，不管任何人係基於何種
      動機、目的，在飛機內說出與爆裂物有關之言語，都將視
      之為真正，並依危機程序處理，已據證人林蕙雯、洪婷芳
      、趙薇於原審調查時證述明確（見本院原審卷第11頁反面
      、第54頁反面、第86頁反面、第87、89頁），縱使被告僅
      向證人梁怡萱1 人為上開言論，機組人員為維護飛航安全
      ，仍將依標準程序處理，以防萬一，又證人梁怡萱因認被
      告係吹噓、開玩笑，雖未在聽聞後第一時間迅速反應、通
      報，與其所受訓練不合，嗣後因向資深空服員洪婷芳表示
      被告於班機起飛前提及行李裡面有炸藥一事，洪婷芳乃依
      標準程序通報座艙長趙薇，旋即告知機長，並依程序通報
      上海浦東機場塔台，該塔台基於飛航安全及旅客權益要求
      班機改降落杭州機場，所有乘客及行李重新接受安全檢查
      無誤後，始再次飛抵上海浦東機場等情，在在顯示因被告
      散布上開不實言語，造成相關人員恐慌，並進行後續危機
      處理，被告客觀上有散布危害飛航安全之不實訊息之行為
      ，堪以認定。辯護人主張實際散布訊息之人為梁怡萱，並
      非被告云云，將機組人員維護飛航安全之危機處理與被告
      散布危害飛航安全之不實訊息行為混為一談，倒果為因，
      係文飾脫罪之詞，不足採信。
三、綜上所述，被告空言否認，要屬臨訟畏罪圖卸之詞，洵不足
    採。原審認被告犯行明確，予以論罪科刑，認事用法及量刑
    均無不當。本件被告上訴仍執前詞否認犯罪，指摘原判決不
    當，為無理由，應予駁回。
四、據上論斷，應依刑事訴訟法第455 條之1 第1 項、第3 項、
    第368 條、第373 條，判決如主文。
本案經檢察官吳美文到庭執行職務。
中    華    民    國   100    年    5     月    4    日
                  刑事第一庭  審判長法  官  謝順輝
                                    法  官  俞力華
                                    法  官  張瓊華
以上正本證明與原本無異。
不得上訴。
                                    書記官  陳孟君
中    華    民    國   100    年    5     月    4     日